臺灣高等法院臺中分院民事判決
                                   109年度上字第530號   
上  訴  人  林明宏  
訴訟代理人  陳佳伶律師(法扶律師)
被上訴人    陳永坤  


上列當事人間請求返還不當得利事件，上訴人對於民國109年8月
31日臺灣臺中地方法院108年度訴字第3339號第一審判決提起上
訴，本院於110年10月26日言詞辯論終結，判決如下：
    主  文
原判決關於駁回上訴人後開第二項之訴部分，及訴訟費用之裁判
廢棄。
上開廢棄部分，被上訴人應給付上訴人新臺幣142萬9120元，及
自民國108年11月24日起至清償日止按年息百分之5計算之利息。
其餘上訴駁回。
第一、二審訴訟費用，由被上訴人負擔百分之53，餘由上訴人負
擔。 
    事實及理由
一、上訴人主張：上訴人於民國101年11月15日以總價新臺幣（
    下同）645萬元向訴外人丙○○購買坐落臺中市○○區○○段000○0
    00地號土地及其上同段000建號即門牌號碼臺中市○○區○○路0
    00巷00號建物（下稱系爭不動產），上訴人因債信不佳且有
    稅款未繳，無法辦理貸款，乃與被上訴人約定借用名義辦理
    系爭不動產產權登記。系爭不動產自購買後即由上訴人繳納
    貸款，並由上訴人前妻戊○○及子女居住使用。又因上訴人無
    力清償系爭不動產之第二順位抵押權人己○○250萬元債務，
    戊○○於104年3月間以出售名下臺中市○○區○○路000巷00弄00
    號房地（下稱○○路房地）所得價款清償上開250萬元欠款。
    詎被上訴人於104年6月5日私自向地政機關申請補發系爭不
    動產所有權狀，嗣未經上訴人同意，於105年3月8日以950萬
    元將系爭不動產出售予第三人，於清償銀行貸款餘額680萬8
    80元後尚有269萬9120元迄今未返還上訴人，上訴人已於108
    年10月22日以台中法院郵局第0000號存證信函向被上訴人表
    示終止借名登記關係。被上訴人違反借名登記受任人義務，
    盜賣系爭不動產，將盜賣差價所得之利益占為己有，侵害上
    訴人權利而受有利益，上訴人自得請求被上訴人返還，爰依
    民法第179條、第197條第2項規定請求被上訴人返還269萬91
    20元（原審為上訴人敗訴之判決，上訴人不服，提起上訴）
    。並上訴聲明：㈠原判決廢棄。㈡上廢棄部分，被上訴人應給
    付上訴人269萬9120元，及自起訴狀繕本送達翌日起至清償
    日止按年息百分之5計算之利息。㈢願供擔保請准宣告假執行
    。
二、被上訴人則以：上訴人係經營不動產仲介之人，遊說被上訴
    人可以750萬元全額貸款方式購得系爭不動產，被上訴人同
    意後即向華南商業銀行○○分行以750萬元貸款支付買賣價金
    ，由上訴人賺取佣金即買賣差額105萬元，兩造間並無借名
    登記之情事。因系爭不動產是上訴人之前妻及子女居住，所
    以約定由上訴人繳納銀行貸款，後來上訴人無力繳納，由被
    上訴人繳了一年多後決定出售。兩造間前有多筆不動產合夥
    買賣關係，上訴人尚積欠被上訴人金錢。另被上訴人以950
    萬元售出系爭不動產後，扣除銀行貸款及稅捐、仲介費用38
    萬元、上訴人所積欠之債務及被上訴人幫上訴人清償乙○○等
    債務，幾乎沒有剩餘金錢可返還上訴人等語，資為抗辯。並
    答辯聲明：上訴駁回。
三、兩造就本件為爭點整理如下：（見本院卷第122至123頁）
㈠、不爭執事項：
１、上訴人於101年11月15日與丙○○簽立不動產買賣契約書，約定
    以645萬元買受丙○○所有系爭不動產，上訴人同日交付面額2
    5萬元支票作為簽約款。
２、系爭不動產於101年12月21日以買賣原因登記被上訴人為所有
    權人。
３、被上訴人以其名義向華南銀行○○分行辦理貸款750萬元，並將
    系爭不動產設定抵押予華南銀行。貸款之後被上訴人即將貸
    款帳戶資料交予上訴人。
４、被上訴人所設華南銀行○○分行000000000000號帳戶（下 稱系
    爭華南銀行帳戶）交易明細，在103年8月14日之3萬元、103
    年8月26日之4萬2000元、103年9月29日4萬2000元、103年10
    月30日4萬2000元、103年11月26日4萬5000元，是由上訴人
    存入。
５、被上訴人在105年3月8日將系爭不動產以950萬元出售，並清
    償華南銀行○○分行之貸款餘額680萬880元。
６、系爭不動產在103年2月17日設定第二順位抵押權予己○○，並
    向己○○借款250萬元。向己○○借款的250萬元是以出售戊○○所
    有○○路房地所得價款清償。
７、系爭不動產購買後，由上訴人之前妻戊○○及其子女居住使
    用。
㈡、爭點：
１、上訴人主張為系爭不動產之實際所有人，借用被上訴人名義
    登記，有無理由？
２、上訴人依據侵權行為及不當得利之法律關係，請求被上訴人
    應返還其出售系爭不動產差額之利益269萬9120元，有無理
    由？
四、得心證之理由：
㈠、按當事人約定一方將自己之財產以他方名義為之，仍由自己
    管理、使用、處分及收益，而他方允就該財產為出名者，為
    借名契約，借名關係之當事人，出借名義者，就其名義上之
    財產均由借名者管理、使用、處分及收益，自己並未與聞該
    等財產之管理、使用等（最高法院103年度台上字第1244號
    判決參照）。又主張法律關係存在之當事人，固應就該法律
    關係發生所須具備之特別要件，負舉證之責任，惟此特別要
    件之具備，茍能證明間接事實，且該間接事實與要件事實間
    ，依經驗法則及論理法則已足推認其因果關係存在者，即無
    不可，非以直接證明要件事實為必要（最高法院106年度台
    上字第367號判決參照）。上訴人主張系爭不動產係借用被
    上訴人名義登記，而為被上訴人所否認，則上訴人應就其與
    被上訴人間有借名契約成立之事實，負舉證責任。
㈡、依據上訴人提出之101年11月15日系爭不動產買賣契約書及10
    1年12月25日房地產點交書所記載之買方為上訴人；另簽約
    金25萬元亦係以上訴人簽發之華南銀行○○分行支票支付等情
    ，有上開不動產買賣契約書、房地產點交書及支票影本在卷
    可稽（見原審卷第17至41頁）。而據證人即系爭不動產買賣
    之仲介人員甲○○在戊○○告訴被上訴人詐欺、背信之偵查案件
    （下稱系爭偵查案件）證稱：買受系爭不動產是上訴人自己
    來洽談的，上訴人說要自用，伊不認識被上訴人等語（見臺
    灣臺中地方檢察署106年交查字第360號卷【下稱106交查360
    卷】㈡第235至236頁），核與其在原審所證：買賣過程都是
    上訴人跟伊聯繫，伊不認識、也沒有見過被上訴人等語相符
    （見原審卷第249頁）。又甲○○雖於偵查中稱：不知道系爭
    不動產為何要以被上訴人名義登記，伊等談論時沒有提到等
    語（見106交查360卷㈡第236頁），而在原審則證稱：辦理過
    戶時，上訴人就指定過戶到被上訴人名下，沒有說原因，這
    是買方的要求，伊不會過問；當時有提到上訴人債信不良，
    無法辦理貸款，所以要用被上訴人當登記名義人等語（見原
    審卷第249至250頁），即甲○○關於證述上訴人債信不良，所
    以要用被上訴人當登記名義人乙節，為偵查中所未提及。而
    衡以甲○○僅為系爭不動產買賣之仲介人員，與兩造並無恩怨
    或利害關係，應無甘冒刑事責任而虛偽陳述之理；又系爭偵
    查案件主要是調查被上訴人處分戊○○名下○○路房地有無涉及
    詐欺或背信情事，並未深究系爭不動產是否為借名登記，因
    此尚難僅以甲○○於原審所為上開證述內容為偵查中所未證述
    ，即認其於原審上開證述有何不實。況且，被上訴人在系爭
    偵查案件中亦稱：上訴人沒辦法辦貸款，信用破產，所以用
    伊的名義登記等語（見106交查360卷㈠第331頁）。足見上訴
    人主張其因債信不良，故有借用被上訴人名義登記之需要乙
    節，應屬無虛。
㈢、又被上訴人關於何以其為系爭不動產之登記所有權人乙節，
    於系爭偵查案件中先稱：系爭不動產是伊自己投資的房子，
    上訴人拜託伊讓他們家人住在那裏，並說貸款他要繳，但貸
    款繳不出來，都是伊繳（見106交查360卷㈠第20頁）；復稱
    ：當時是和上訴人合夥，用伊名義買房子，因為上訴人沒辦
    法貸款，信用破產，所以用伊名義登記；系爭不動產是伊和
    上訴人一起投資的等語（見106交查360卷㈠第331頁、第331
    頁），已先後陳述不一。而在本件原審審理時復改稱：上訴
    人向伊告知可以750萬元全額貸款購買系爭不動產，645萬元
    支付出賣人，上訴人獲得佣金105萬元；上訴人教伊如何投
    資房地產，伊是以750萬元購買系爭不動產，上訴人以645萬
    元取得，之間差價105萬元利潤也是上訴人個人獲得等語（
    見原審卷第71頁、第89頁）；其後又稱：上訴人是以645萬
    元取得系爭不動產，後來轉賣給伊750萬元，伊以950萬元賣
    出（見原審卷第254頁、第497頁），亦與其在偵查中所述不
    同，已無從逕採信其說詞。
㈣、而依據被上訴人自承：系爭華南銀行帳戶是因辦系爭不動產
    貸款申請的，申請下來就給上訴人用（見106交查360卷㈠第3
    31頁）。被上訴人雖稱：關於系爭不動產貸款，伊都先匯到
    系爭華南銀行帳戶支付貸款等語；然此與其先前所稱：因為
    上訴人拜託伊讓其家人居住，所以貸款由上訴人繳納等語矛
    盾。而在原審調取華南銀行○○分行之現金存入傳票並提示予
    被上訴人，被上訴人自承存款憑條上「陳永坤」並非伊書寫
    ，並改稱：之前房貸都是伊拿錢給上訴人，由上訴人自己去
    繳房貸，至於上訴人是用匯款或是用存的，伊不知道（見原
    審卷第279至282頁、第316頁），與上開被上訴人稱：貸款
    都是伊先匯款至系爭華南銀行帳戶繳納等語不符。再者，倘
    若系爭不動產係被上訴人購買，何以向華南銀行○○分行辦理
    750萬元貸款後，被上訴人即將系爭華南銀行帳戶存摺印章
    均交由上訴人處理貸款事宜。又僅是將系爭不動產供上訴人
    家人居住，只需另行收取每月房租，被上訴人稱因兩造有約
    定由上訴人負責繳納銀行貸款云云，為上訴人所否認，且與
    常情不符，無從信為真實。是以被上訴人主張系爭不動產係
    其投資購買云云，已難盡採。
㈤、又據上訴人在偵查中陳稱：系爭華南銀行帳戶存摺，是購買
    系爭不動產後以被上訴人名義申請的帳戶，申請下來後都是
    伊在使用，錢是伊匯進去的，因為於104年2、3月間伊周轉
    不靈，伊就把存摺還給被上訴人，由被上訴人繳納等語（見
    106交查360卷㈠第262頁、第331頁）；而對照系爭華南銀行
    帳戶之存款往來交易明細表暨對帳單（見原審卷第195至205
    頁），均有上訴人存入之大筆金額（見存款人代號欄）；另
    於103年8月至11月之3萬元、4萬2000元、4萬2000元、4萬20
    00元、4萬5000元為上訴人存入乙節，被上訴人亦不爭執（
    見不爭執事項４），又於103年8月6日存入68萬元之存摺類放
    款存款憑條上「陳永坤」之字跡與被上訴人不爭執之數筆匯
    入金額之存摺類放款存款憑條上「陳永坤」之字跡相符（見
    原審卷第329至339頁），足見該筆68萬元亦為上訴人所存入
    。反觀被上訴人並未提出其曾在104年以前匯款或將金額存
    入至系爭華南銀行帳戶以繳納系爭不動產之銀行貸款之證明
    ，則上訴人主張關於系爭不動產於101年12月21日向華南銀
    行○○分行貸款750萬元後，貸款利息均由其繳納，至104年2
    、3月後，才由被上訴人繳納乙節，應屬可採。
㈥、再參諸上訴人於系爭偵查案件所述：系爭不動產當時有2胎貸
    款，2胎貸款出來的250萬元是伊拿去用，伊投資房地產失敗
    ，2胎和銀行借款都還不出來，而戊○○已在系爭不動產居住2
    年多，被上訴人想出一個辦法，向伊建議要戊○○買系爭不動
    產，戊○○名下○○路房地只剩50多萬元的銀行貸款，由被上訴
    人向戊○○購買○○路房地，再將以○○路房地向銀行貸款的錢清
    償系爭不動產之貸款，主要是清償2胎之250萬元，所以才約
    戊○○出來簽約（即○○路房地之買賣契約）等語（見106交查3
    60卷㈠第144頁）。而被上訴人與戊○○確實有於104年5月21日
    簽立不動產買賣契約，約定被上訴人以620萬元向戊○○購買○
    ○路房地，且被上訴人事後亦於105年7月15日匯款256萬（含
    6萬元利息）予上訴人之債權人庚○○，由庚○○將系爭不動產
    所設定之第二順位抵押權登記塗銷等情，亦有系爭不動產之
    臺中市地籍異動索引及戊○○與被上訴人所涉本院110年度上
    字第149號給付價金事件判決之不爭執事項在卷可稽（見106
    交查360卷㈡第79、81頁、本院卷第481頁），益徵上訴人所
    述其因於104年2、3月間週轉困難，無力繳納銀行貸款，方
    由被上訴人繳納等語，為屬事實。
㈦、系爭不動產設定第二順位抵押權予債權人庚○○之借款250萬元
    ，為上訴人個人之借款，其後並以上訴人前妻戊○○名下○○路
    房地出售之價款清償乙節，業如前述；又據證人乙○○證稱：
    伊有借款100萬元給上訴人，伊是於102年11月8日匯款50萬
    元、103年1月8日匯款30萬元、同年4月9日匯款16萬元（即
    借款20萬元扣除4萬元利息）至上訴人華南銀行00000000000
    0號帳戶給上訴人，上訴人有寫一張100萬元的借據給伊，後
    來上訴人沒有按時給付利息，所以伊於104年8月就系爭不動
    產設定抵押權；後來因為伊之抵押權要先塗銷，才能賣掉系
    爭不動產，陳永坤賣掉系爭不動產時，有從履保帳戶撥款10
    0萬元給伊等語（見原審卷第314至315頁、本院卷第407至41
    1頁），而上訴人並不否認曾簽立乙○○當庭提出之100萬元資
    金調借借據（見本院卷第441頁、第408頁），又對照本院調
    取之上訴人上開華南銀行000000000000號帳戶，於102年11
    月8日、103年1月8日、同年4月9日確實有存入50萬元、30萬
    元、16萬元該帳戶之記錄（見本院卷第153、158、164頁）
    ，核與前揭資金調借借據記載相符；另系爭不動產於104年8
    月27日設定抵押權予乙○○，嗣於105年1月29日因清償而塗銷
    乙情，亦有臺中市地籍異動索引在卷足憑（見106交查360卷
    ㈡第39頁、第81頁），堪認乙○○證稱上訴人向其借款100萬元
    ，並以系爭不動產設定抵押權，嗣亦以出售系爭不動產之價
    金清償該100萬元之債務乙節為真實。由上情可知系爭不動
    產設定抵押權所擔保之債務，均係上訴人個人債務；積欠庚
    ○○債務部分係以出售戊○○名下○○路房地所得價金清償，積欠
    乙○○債務部分則係以出售系爭不動產所得價金清償。倘若系
    爭不動產實際上為被上訴人所有，豈有任由上訴人將之設定
    抵押權予他人借款，及以出售系爭不動產之價金清償上訴人
    個人債務之理。
㈧、綜合上情，上訴人係以自己名義與出賣人簽立系爭不動產買
    賣契約，且買受後即自行繳納貸款，並由其前妻及子女居住
    使用，又系爭不動產並供上訴人設定擔保向他人借款等情，
    堪認上訴人主張其為系爭不動產之實際所有權人，係借用被
    上訴人名義登記，與被上訴人間成立借名登記契約，應為真
    實。被上訴人辯稱其為實際所有權人云云，有諸多矛盾且與
    上開事證不符，不足採信。
㈨、按因故意或過失，不法侵害他人之權利者，負損害賠償責任
    。故意以背於善良風俗之方法，加損害於他人者亦同；損害
    賠償之義務人，因侵權行為受利益，致被害人受損害者，於
    前項時效完成後，仍應依關於不當得利之規定，返還其所受
    之利益於被害人；無法律上之原因而受利益，致他人受損害
    者，應返還其利益。雖有法律上之原因，而其後已不存在者
    ，亦同。民法第184條第1項、第179條、第197條第2項分別
    定有明文。兩造間就系爭不動產有借名登記關係，被上訴人
    違反受任人之義務，未經上訴人同意即出售系爭不動產，自
    屬不法侵害上訴人權利，應對上訴人負損害賠償責任。又被
    上訴人係以950萬元出售系爭不動產，並清償向華南銀行之
    貸款餘額680萬800元乙節，為兩造所不爭執（見不爭執事項
    ５）；另上訴人於104年2、3月間因無力清償向華南銀行○○分
    行貸款利息，由被上訴人代償27萬元乙節，亦為兩造所不爭
    （見本院卷第412頁）；而被上訴人以出售系爭不動產之價
    金清償上訴人對乙○○100萬元之債務乙節，已如前述。是以
    ，上訴人關於出售系爭不動產致上訴人受有損害，被上訴人
    所受利益之數額應為142萬9120元【計算式：950萬元-680萬
    880元-27萬元-100萬元=142萬9120元】。至於被上訴人主張
    其尚支出相關稅費、仲介費用38萬元云云，未據其提出證明
    ，自無從逕予扣除。另被上訴人主張清償庚○○之256萬元、○
    ○路房地貸款53萬8557元部分，既係由出售○○路房地之價金
    扣除，有本院110年度上字第149號判決認定在案（見本院卷
    第488頁），自不得於本件再為扣除。此外，被上訴人主張
    應扣除上訴人積欠其105萬元部分，為上訴人所否認，並稱
    其並無積欠被上訴人105萬元，且其所簽發之面額25萬元、4
    0萬元、33萬元、7萬5000元（下稱系爭4張支票）是要支付
    訴外人丁○以清償其對丁○之債務，不知被上訴人如何取得系
    爭4張支票等語，有其提出之委託買賣暨價金保管同意書為
    證（見本院卷第77至79頁），此核與證人乙○○於本院所證：
    （提示本院卷第127頁之被上訴人提出之「對林明宏先生債
    務連帶清償保證切結」）林明宏跟丁○借105萬元，他還沒有
    還丁○等語（見本院卷第408頁）相符。而被上訴人既未說明
    其關於系爭4張支票對上訴人有何債權，亦未舉證證明以實
    其說，則其徒言主張上訴人尚積欠其105萬元，應自上開出
    售系爭不動產之價金扣除云云，自無足採。
五、綜上所述，上訴人依據民法第197條第2項、第179條之規定
    ，請求被上訴人應給付上訴人142萬9120元，及自起訴狀繕
    本送達翌日即108年11月24日（見原審卷第63頁）至清償日
    止按年息百分之5計算之利息，為有理由，應予准許。逾上
    開部分之請求，則無理由，不應准許。從而，原審就上開應
    准許部分，為上訴人敗訴之判決，尚有未洽，上訴論旨指摘
    原判決此部分不當，求予廢棄改判，為有理由，爰由本院廢
    棄改判如主文第二項所示。至上訴人之請求不應准許部分，
    原審為上訴人敗訴之判決，並駁回其假執行之聲請，經核並
    無不合，上訴意旨指摘原判決此部分不當，求予廢棄改判，
    為無理由，應駁回此部分之上訴。至於本判決第二項所命給
    付金額未逾150萬元，不得上訴第三審，此部分因本院判決
    即告確定，無宣告假執行之必要；原審駁回上訴人此部分假
    執行之聲請，理由雖有不同，結論則無二致，仍應予維持。
六、本件事證已臻明確，兩造其餘攻擊或防禦方法及所用證據，
    經本院斟酌後，認為均不足以影響本判決之結果，爰不逐一
    論列，附此敘明。
七、據上論結，本件上訴為一部有理由、一部無理由，爰判決如
    主文。
中　　華　　民　　國　　110 　年　　11　　月　　30　　日
              民事第五庭    審判長法　官  游文科
                                  法　官  楊珮瑛
                                  法　官  李慧瑜
正本係照原本作成。
兩造均不得上訴。
                                  書記官  陳秀鳳

中　　華　　民　　國　　110 　年　　11　　月　　30　　日